臺灣板橋地方法院民事判決　　　　　　 95年度重訴字第274號
原　　　告　丙○○
訴訟代理人　陳祖德律師
複代理人　　乙○○
被　　　告　己○○
訴訟代理人　丁○
　　　　　　戊○○○
被　　　告　甲○○
上列當事人間請求拆屋還地事件，經本院於民國96年8 月3 日言
詞辯論終結，判決如下：
    主  文
被告己○○應將坐落台北縣永和巿中興段1070地號如附圖所示面
積八十九平方公尺；同段1069地號如附圖所示面積二十四點四八
平方公尺之土地上門牌號碼台北縣中和巿中山路2 段522 巷4 號
之建物拆除，並將上開土地返還予原告。
被告甲○○應自上開建物遷出。
本判決第一、二項之履行期間為陸個月。
訴訟費用由被告己○○負擔。
本判決第一項於原告以新臺幣貳佰貳拾玖萬元為被告己○○供擔
保後，得假執行；但被告己○○如以新臺幣陸佰捌拾柒萬陸仟捌
佰捌拾捌元預供擔保後，得免為假執行。
本判決第二項於原告以新臺幣壹萬貳仟元為被告甲○○供擔保後
，得假執行；但被告甲○○如以新臺幣參萬陸仟捌佰捌拾捌元預
供擔保後，得免為假執行。
    事實及理由
壹、程序方面：
一、被告甲○○未於最後之言詞辯論期日到場，核無民事訴訟法
    第386 條各款所列事由，爰依原告之聲請，由其一造辯論而
    為判決。
二、按訴狀送達後，原告不得將原訴變更或追加他訴，但被告於
    訴之變更或追加無異議，而為本案之言詞辯論者，視為同意
    變更或追加。民事訴訟法第255 條第2 項定有明文。原告提
    起本件訴訟之初，係以甲○○為被告，聲明被告甲○○應將
    坐落台北縣永和市○○段1069、1070地號（以下簡稱「系爭
    土地」）上如附圖所示之地上建物即門牌號碼台北縣永和巿
    豫溪街41巷1 號（以下簡稱「系爭建物」）房屋拆除，並將
    土地交還原告。嗣於民國95年10月2 日具將追加己○○為被
    告，聲明：(1)被告甲○○應自系爭1069地號如中和地政事務
    所土地複丈成果圖所示面積24.48 平方公尺及同段1070地號
    ，面積89平方公尺之土地上之建物即系爭建物遷出。(2)被告
    己○○應將前項土地上之建物拆除，並將基地交還原告。被
    告甲○○無異議而本案言詞辯論，視為同意原告追加己○○
    為被告，是原告所為之追加，合於首揭規定，亦應准許。
三、次按因不動產之物權或其分割或經界涉訟者，專屬不動產所
    在地之法院管轄。民事訴訟法第10條第1 項定有明文。依原
    告所訴之事實觀之，其請求被告己○○拆除系爭建物並返還
    坐落土地予原告；被告甲○○應自系爭建物遷出，顯在行使
    系爭土地所有人之除去妨害請求權，自係因不動產物權涉訟
    ，依上開規定，應專屬系爭土地所在地之本院管轄。被告己○○聲請將本件訴訟移轉至臺灣臺北地方法院管轄（本院卷
    第100 頁），於法無據，應予駁回。
貳、實體方面：
一、原告主張：緣訴外人張阿旗為陳阿古的兒子，陳繁忠、陳貴
    珠為其養子女，其三人於陳阿古亡故後共同繼承陳阿古所有
    系爭土地。嗣因訴外人張阿旗年歲已大，又身體狀況不佳，
    亟需用錢，乃商得其餘共有人之同意，共同於95年1 月25日
    將系爭土地出售予原告。原告為系爭土地所有權人，但為被
    告己○○無權占有，搭蓋地上建物即門牌號碼台北縣永和巿
    豫溪街41巷1 號，推由配偶戊○○○出租與被告甲○○居住
    使用。系爭建物未辦保存登記，被告己○○既為建物所有人
    ，自有事實上之處分權，惟被告共同無權占有原告所有之系
    爭土地，爰本於民法第767 條之物上請求權，訴請其分別遷
    讓及拆屋還地。為此，聲明判決如主文第1 、2 項所示，並
    願供擔保請准宣告假執行。
二、被告己○○以下列理由抗辯：
(一)原告起訴請求拆屋還地，被告應以現占有人為限，當事人之
    適格始無欠缺，系爭土地之現占有人為甲○○被告己○○既
    與被告甲○○無租賃之關係，又非系爭土地之現占有人，從
    管領能力而言被告己○○非直接占有人，就債之關係而言亦
    不成立間接占有人，全無對系爭標的俱有現時管領之能力，
    自非依民法第767 條第1 項中段受有返還占有義務之人。被
    告己○○依系爭房屋登記資料，該屋根本並非已變更登記於
    被告己○○之名下，按該屋並未辦理變更登記，該屋之興建
    日期遠在32年間，被告己○○不過是年僅12歲之少年，尚居
    住於中國南京，根本未參與系爭房屋之出資建造，該屋之原
    始出資建築人實係正為原告之祖父，被告之父親係於系爭房
    屋竣建後始於38年隨政府來台，曾於原告之祖父訂有房屋與
    土地買賣契約，購買標的為「台北縣龜崙蘭溪洲貳另五地號
    之土地參拾坪與該土地上磚造房屋壹棟計8.25坪」，此即為
    本件系爭之房屋與土地惟原告之祖父於收受土地與房屋價金
    後，即怠於辦理房屋與土地之變更登記。該土地之系爭房屋
    既從未完成過戶登記，被告根本自始未取得房屋所有權，又
    何來受有拆屋義務，該房屋自原告繼承始取得所有權，原告
    既有房屋之所有權，仍訴請被告拆屋，豈不背離論理法則？
    原告之訴欠缺給付利益，不判自明，從而形式上即可判斷被
    告己○○顯非給付之訴之被告，原告之訴已非適法。苟認定
    被告己○○具有房屋所有權，亦非無權占有，自無拆屋還地
    之義務。
(二)被告己○○之父趙潭與原告之祖父陳阿古於43年4 月12日成
    立系爭之房屋與土地買賣契約，買受系爭土地與系爭建物契
    約中之賣主雖係訴外人李志剛，但原告之祖父陳阿古於46年
    9 月2 日，為向稅捐機關證明已完成土地買賣契約，特書立
    證明書乙紙內謂：「今收到新台幣90元整此係台端購買本人
    第205 號內土地30坪自買地日起至46年6 月止所有應付之地
    價稅及田賦金已全部繳納清楚無誤此據，此致趙鎮先生（即
    被告己○○於民國52年前之舊名）」，原告之祖父陳阿古於
    49年6 月26日及50年1 月5 日兩次出據收據證明土地與房屋
    之稅款業已自被告己○○收訖，均足證明被告之祖父趙潭已
    於43 年4月12日即與原告祖父陳阿古完成系爭土地與房屋之
    買賣契約。
(三)如當事人以「假買賣真贈與」之方式完成不動產過戶登記，
    不僅可完贈與稅之租稅規避」，亦可以通謀虛偽之買賣為由
    ，由新買受人於所有權人之地對抗前手之債權人。系爭土地
    於原所有權人陳阿古死亡後，由其繼承人張阿旗、陳繁忠、
    陳貴珠繼承，渠等與原告通謀於95年1 月25將系爭土地之所
    有權移轉登記予陳貴珠之女即原告，原告嗣提起本件訴訟，
    足見原告與張阿旗等3 人通謀而為買賣之虛偽意思表示，自
    屬無效。為此，聲明駁回原告之訴，如受不利之判決，願供
    擔保，請准宣告假執行。
三、被告黃千惠未於最後之言詞辯論期日到場，惟據其以前言詞
    辯論期日所為之聲明及陳述如下：
    伊自84年間起向訴外人戊○○○承租使用系爭建物，因被告
    係甲○○係以拾荒為生，須有地方堆放及整理所拾得之紙張
    、紙箱及舊物品等，故曾徵得出租人戊○○○之同意，在原
    屋外增加搭建部分屋頂及封閉圍牆，作為堆置物品之用，故
    系爭房屋並非被告甲○○所搭建。被告甲○○承租系爭建物
    使用，並非無權占有。又被告甲○○係一年近70之獨居老人
    ，且為低收入戶，多年來全賴拾荒為生，經承租居使用系爭
    建物後，十多年來之生活重心全在此，如系爭建物遭拆除，
    非惟被告甲○○將無棲身之所，甚至連同拾荒維生之基本生
    活條件亦將被剝奪，安身立命之道可謂全然喪失，原告於取
    得系爭土地所有權之前，既未查明有關土地使用之事由，即
    冒然買受，於取得土地權利後，又即遽然提起本件訴訟，實
    違情理。如鈞院認被告甲○○仍不能免於不利之判決，亦請
    斟酌被告甲○○之境況，依民事訴訟法第396 條定相當之履
    行期間，以免被告甲○○頓失所依。為此，聲明駁回原告之
    訴，如受不利之判決，願供擔保，請准宣告假執行。
四、兩造不爭執之事實：
(一)原告主張其為系爭土地之所有權人之事實，業據提出土地登
    記謄本2 紙為證（本院卷第5 、6 頁），被告並無爭執，堪
    信為真正。
(二)系爭門牌號碼台北縣永和巿豫溪街41巷1 號建物為一磚造鐵
    皮屋頂之平房，坐落於如附圖所示系爭1069、1070號土地上
    ，面積分別為24.48 、89平方公尺，該建物係經被告己○○
    委任其妻戊○○○代理出租予被告甲○○居住使用等情，有
    土地登記第二類謄本2 紙、地籍圖1 紙、現場地圖1 紙、現
    場照片2 幀、戶籍謄本1 紙附卷可稽（本院卷第5 至9 、28
    、29頁），復經本院囑託台北縣中和地政事務所派員會同履
    勘現場並測量屬實，製有勘驗筆錄、複丈成果圖各1 件在卷
    可憑（本院卷第79、80、91頁），兩造並無爭執，堪信為真
    實。
五、本件之爭點：
    由兩造攻擊防禦方法觀之，可知本件之爭點在於：
(一)原告祖父是否業將系爭房地出售予被告己○○之父親趙潭？
(二)原告得否依民法第767 條所有物返還請求權規定，請求被告
    拆屋還地？
 1、原告是否與訴外人張阿旗、陳繁忠及張貴珠等3 人通謀而為
    買賣之虛偽意思表示？
 2、被告己○○得否主得其對系爭房地並無所有權即無事實上之
    處分權，而無拆屋還地之義務？
 3、被告甲○○得否基於租賃關係使用系爭房屋，而主張其具有
    合法占有權源？
六、本院之判斷：
(一)按當事人適格，係指當事人就具體特定之訴訟，得以自己之
    名義為原告或被告，而受為訴訟標的法律關係之本案判決之
    資格而言。故在給付之訴，若原告主張其為訴訟標的法律關
    係之權利主體，他造為訴訟標的法律關係之義務主體，其當
    事人即為適格。至原告是否確為權利人，被告是否確為義務
    人，乃為訴訟標的法律關係之要件是否具備，即訴訟實體上
    有無理由之問題，並非當事人適格之欠缺。最高法院93年度
    台上字第382 號判決要旨可資參照。查原告主張其為系爭土
    地之所有權人，被告己○○在系爭土地上興建系爭建物並出
    租予被告甲○○，則原告以己○○為被告，訴請拆屋還地，
    當事人適格即無欠缺。至原告實體上是否有請求權存在，則
    為訴訟標的之法律關係存否之問題，不得與當事人適格混為
    一談。被告己○○辯稱其並非系爭土地現占有人，未受有義
    務，並非本件適格之當事人等語，不可採信。
(二)原告祖父是否業將系爭房地出售予被告己○○之父親趙潭？
    原告為系爭土地之所有權人，被告固自認被告己○○委由其
    妻戊○○○出租予被告甲○○使用之系爭建物坐落於系爭土
    地上，惟辯稱系爭土地及建物原為原告之祖父陳阿古所有，
    陳阿古雖於43年4 月12日出賣予被告己○○之父趙潭，然並
    未辦理所有權移轉等語，並據提出房屋賣買契約書1 件、收
    據4 紙為證（本院卷第120-125 頁），但為原告所否認，主
    張：被告己○○占用使用系爭土地並無合法權源等語。按當
    事人主張有利於己之事實者，就其事實有舉證之責任，又文
    書之證據力，有形式上證據力與實質上證據力之分。前者係
    指真正之文書即文書係由名義人作成而言；後者則為文書所
    記載之內容，有證明應證事實之價值，足供法院作為判斷而
    言。必有形式上證據力之文書，始有證據價值可言。文書之
    實質上證據力，固由法院根據經驗法則，依自由心證判斷之
    。但形式上之證據力，其為私文書者，則應依民事訴訟法第
    35 7條規定決定之，即私文書之真正，如他造當事人有爭執
    者，應由舉證人證其真正。被告己○○辯稱原告之祖父陳阿
    古於43年4 月12日出賣系爭土地與系爭建物予被告己○○之
    父趙潭等語，固據提出房屋賣買契約書1 件、收據4 紙、台
    北縣政府51年增值稅聯單影本1 紙、臺北縣政府土地增值稅
    款書影本1 紙、通知書影本1 紙為證（本院卷第120-125 、
    284-287 頁），但原告否認上開書證之真正，被告自應證明
    上開房屋賣買契約書、收據及通知書之真正，惟被告迄未舉
    證證明上開房屋賣買契約書、收據及通知書等書證之真正。
    系爭1069地號土地於81年4 月25日地籍圖重測前之舊地號為
    龜崙蘭溪洲段頂溪小段205-218 地號；系爭1070地號土地則
    為龜崙蘭溪洲段頂溪小段205-142 地號，雖有土地登記謄本
    9 紙附卷可稽（本院卷第5 、6 、308-314 頁），惟查，上
    開卷附（本院卷第120 頁）房屋賣買契約書載明：「蘭溪州
    字第頂溪洲貳０伍地號內土地參拾坪及該土地上磚造房屋壹
    棟計捌坪點二五，一併杜賣于甲方（即趙潭）業雙方議定價
    格為新台幣壹萬貳仟元正業已價屋兩清，... 」，惟此買賣
    契約書所載列之出賣人為訴外人李志剛而非原告之祖父陳阿
    古。再者，訴外人陳阿古於47年7 月15日書立之收據（本院
    卷第124 頁），其上記載：「茲收到新台幣壹仟陸仟元正係
    鄙人前向政府領台北縣中和鄉龜崙蘭溪洲字頂溪洲０五地
    號內土地約肆拾坪每坪新台幣肆拾元計算杜賣與台端為建築
    基地，... 買主劉鵬宇」，足見上開書證所載房屋與土地之
    買方分別為趙潭、劉鵬宇，並非同一人，被告己○○則未證
    明訴外人劉鵬宇係趙潭之代理人。又兩者所載買賣土地之面
    積，一為30坪，另一則為40坪，亦有不同。再者，訴外人陸
    少畛土地代書事務所於51年8 月31日致函予被告己○○，通
    知：「逕者台端前向陳阿古君購買之土地其地價已由陳君
    全部提前繳納清楚並囑代為通知各買戶即日進行辦理分割測
    量過戶等手續特請台端於三日內攜帶土地買賣契約蒞臨大陸
    房地代辦所核對正確後過戶於台端名義... 」，有通知書影
    本1 紙附卷可稽（本院卷第287 頁），設此函件所載述之內
    容為真，被告己○○當可持上開房屋賣買契約書與收據等文
    件，向大陸房地代辦所辦理系爭土地所有權之移轉手續，惟
    系爭土地自始未曾移轉登記予被告己○○所有，被告己○○
    亦未以上開書證作為證明，請求訴外人陳阿古移轉系爭不動
    產所有權，準此，上開訴外人陸少畛土地代書事務所於51年
    8 月31日所寄發之通知自無法證明被告己○○所辯之交易存
    在，前開台北縣政府51年增值稅聯單、臺北縣政府土地增值
    稅款書亦然。被告己○○辯稱訴外人陳阿古於生前已將系爭
    土地與系爭建物出賣予伊等語，要無可採。
(三)原告得否依民法第767 條所有物返還請求權規定，請求被告
    拆屋還地？
 1、被告己○○辯稱：系爭土地於原所有權人陳阿古死亡後，由
    其繼承人張阿旗、陳繁忠、陳貴珠繼承，渠等與原告通謀於
    95年1 月25日將系爭土地之所有權移轉登記予陳貴珠之女即
    原告，原告嗣提起本件訴訟，足見原告與張阿旗等3 人通謀
    而為買賣之虛偽意思表示，自屬無效等語，雖據提出財政部
    臺灣省北區國稅中壢稽徵所96年1 月26日北區國稅中壢一字
    第0960000748號函影本、存證信函影本各1 紙為證（本院卷
    第185 、186 頁），惟上開書證尚無法證明原告與張阿旗等
    3 人間有通謀而為買賣之虛偽意思表示的情事存在，且查，
    原告主張訴外人張阿旗為陳阿古的兒子，陳繁忠、陳貴珠為
    其養子女，其三人於陳阿古亡故後共同繼承陳阿古所有系爭
    土地。嗣因訴外人張阿旗年歲已大，又身體狀況不佳，亟需
    用錢，乃商得其餘共有人之同意，共同於95年1 月25日將系
    爭土地出售予原告之事實，業據提出網路申領異動索引資料
    2 紙為證（本院卷第104 、105 頁），復經本院調閱系爭土
    地異動索引及買賣移轉登記資料影本核實無訛，有臺北縣中
    和地政事務所96年1 月17日北縣中地登字第0960000674 號
    函暨檢附土地異動索引及買賣移轉登記資料影本附卷可稽（
    本院卷第149-172 頁），被告己○○辯稱原告與張阿旗等3
    人通謀而為買賣之虛偽意思表示等語，迄未舉證證明之，自
    難採信。
 2、被告己○○雖辯稱其對系爭房地並無所有權即無事實上之處
    分權，而無拆屋還地之義務等語，惟查，系爭建物為一磚造
    鐵皮屋頂之平房，坐落於如附圖所示系爭1069、1070號土地
    上，面積分別為24.48 、89平方公尺，該建物係經被告己○○委任其妻戊○○○代理出租予被告甲○○居住使用等情，
    業如前述。系爭建物經臺北縣稅捐稽徵處中和分處登錄房屋
    稅稅籍，其上登載之房屋所有人為被告己○○，有臺北縣稅
    捐稽徵處中和分處95年7 月17日北稅中二字第0950021615號
    函暨檢附房屋課稅明細表1 件附卷可稽（本院卷第23、24頁
    ），足見系爭房屋雖未辦理保存登記，惟被告己○○辯稱係
    其繼承人趙潭所買受等語，且被告己○○並已辦理房屋稅稅
    籍登記所有，現則由其委由訴外人戊○○○出租予被告甲○○居住使用，是以，被告己○○就系爭建物自有處分權。被
    告辯稱其對於系爭土地上之建物無所有權或處分權，原告不
    得訴請拆除房屋等語，不可採信。
 2、被告甲○○得否基於租賃關係使用系爭房屋，而主張其具有
    合法占有權源？
    被告甲○○雖辯稱伊係向訴外人戊○○○承租系爭建物，原
    告既非系爭房屋之所有權人，自不能向伊請求遷讓等語。惟
    按土地及土地上之建物，分別為獨立之不動產，倘地上建物
    所有人無權占用第三人所有之基地，則地上建物之受讓人，
    即使合法受讓該地上物之占有，然非謂其對基地之無權占有
    ，即變為合法占有。基地所有人依法自得以地上建物所有人
    或受讓人無權占有基地之法律關係，請求地上建物所有人或
    受讓人自占有建物之基地遷出，將基地交還。又按租賃者，
    為當事人約定，一方以物租賃與他方使用、收益，他方支付
    租金之契約。而其本質上屬於債權契約，除了民法第42 5條
    之情形外，其效力只存在於當事人之間，不得以租賃契約對
    抗第三人。系爭土地既為原告所有，被告己○○既未向原告
    租用或借用系爭土地，原告未亦同意被告己○○使用系爭土
    地，則被告己○○自無合法之占用權源。系爭建物係經被告
    己○○委任其妻戊○○○代理出租予被告甲○○居住使用等
    情，已如上述，然由於租賃契約性質上既為債權債務之法律
    關係，故僅能對抗被告己○○，不得以此對抗土地所有權人
    即原告，原告自得訴請被告甲○○自系爭房地遷出，職是，
    原告請求被告甲○○應自系爭建物遷出，核屬有據。
(四)按對於妨害其所有權者，得請求除去之；有妨害其所有權之
    虞者，得請求防止之，民法第767 條定有明文。以無權占有
    為原因，請求返還所有物之訴，占有人對土地所有權存在之
    事實無爭執，而僅以非無權占有為抗辯者，土地所有權人對
    其土地被無權占有之事實，無舉證責任，占有人自應就其取
    得占有係有正當權源之有利事實證明之。承上，被告己○○
    既無法舉證其占有系爭土地有正當權源，原告本於所有權人
    地位，爰依所有物返還請求權，請求被告甲○○拆除系爭建
    物及返還所占有之土地，為有理由，應予准許。
(五)綜上所述，原告依所有物返還請求權之法律關係，請求判決
    如主文第1 、2 項所示，為有理由，應予准許。復按判決所
    命之給付，其性質非長期間不能履行，或斟酌被告之境況，
    兼顧原告之利益，法院得於判決內定相當之履行期間或命分
    期給付。經原告同意者，亦同。民事訴訟法第396 條第1 項
    定有明文。查拆除地上物交還土地，非立時可就，需有較長
    之時間始克履行，且被告甲○○係向訴外人戊○○○承租系
    爭建物，為一獨居老婦，平日以拾荒為業，係台北縣永和巿
    之中低收戶等情，業經本院履勘屬實，製有勘驗筆錄1 件在
    卷可憑（本院卷第79、80頁），且有租賃契約書影本2 件、
    戶籍謄本1 紙、台北縣永和巿低收入證明書1 紙附卷可考（
    本院卷第8-50頁），原告且無爭執，是本院斟酌上情，認宜
    予6 個月之履行期間，俾資兼顧。
七、本件事證已臻明確，兩造其餘主張陳述及所提之證據，經本
    院審酌後，認均不足以影響本判決之結果，均毋庸一一論述
    ，附此敘明。
八、兩造均陳明願供擔保，聲請宣告假執行及免為假執行，核無
    不合，爰各酌定相當擔保金額准許之。
九、訴訟費用負擔之依據：民事訴訟法第78條、第85條第1 項但
    書。
中　　華　　民　　國　　96　　年　　8 　　月　  29　　日
                  民事第二庭    法　官　徐福
以上正本係照原本作成
如對本判決上訴，須於判決送達後20日內向本院提出上訴狀
中　　華　　民　　國　　96　　年　　9 　　月　　1 　　日
                    　　　　　　書記官　蕭佩宜
